臺灣高等法院臺中分院民事判決　　　　　 99年度上字第410號
上　訴　人　鄭英美
訴訟代理人　張繼準律師
被 上 訴人　黃培傑
　　　　　　黃榆緯
　　　　　　黃千純
　　　　　　黃女
　　　　　　黃女娟
　　　　　　黃鵬狄
　　　　　　黃世傳
　　　　　　黃子洋
　　　　　　黃映雪
　　　　　　黃金煌
　　　　　　黃宥惠原名黃培修.
　　　　　　黃阿好
　　　　　　黃素寬
　　　　　　黃瓊媚
　　　　　　黃林美仁
　　　　　　黃振家
　　　　　　黃介麟
　　　　　　黃謝秀花
　　　　　　黃自福
　　　　　　黃自長
　　　　　　黃賜瑞
　　　　　　黃素珍
　　　　　　黃進美
　　　　　　黃瓊惠
　　　　　　吳玉枝
　　　　　　梁麗足
　　　　　　黃宏名
　　　　　　黃英娟
上列三人共同
訴訟代理人　林伸全律師
上列廿八人共同
訴訟代理人　許盟志律師
被 上 訴人　黃美惠
　　　　　　黃世雄
　　　　　　黃金敦
　　　　　　黃清暉
　　　　　　黃志維
　　　　　　黃美茹
上列當事人間請求拆屋還地事件，上訴人對於中華民國99年9月
30日臺灣彰化地方法院第一審判決（98年度訴字第841號）提起
上訴，本院於100年2月22日言詞辯論終結，茲判決如下：
    主  文
上訴駁回。
第二審訴訟費用由上訴人負擔。
    事實及理由
甲、程序方面
    本件被上訴人黃美惠、黃美茹、黃世雄、黃金敦、黃清暉、
    黃志維經合法通知未於言詞辯論期日到場，核無民事訴訟法
    第386條所列各款情形，爰依上訴人之聲請，由其一造辯論
    而為判決。
乙、實體方面
一、上訴人主張：(一)彰化縣和美鎮○○段758、758-4、758-5
    、758-6地號等4筆土地原為被上訴人黃培傑、黃宥惠（原名
    黃培修）所共有，經伊於98年6月間向法院拍賣取得，卻遭
    被上訴人之未保存登記房屋等地上物無權占用，詳細占用情
    形如原審判決附表、附圖所示，伊自得依民法第767條第1項
    前段、中段規定，請求渠等拆除地上物並返還土地。(二)本
    件地上物之事實上處分權，依被上訴人黃培傑等於原審書狀
    所載，除如附表所示外，另：其中編號A部分事實上處分權
    人原為黃耀楨、黃耀南，G、H之家族公廳及P、Q、N之磚造
    圍牆則為黃堡之子即黃金泉、黃金贊、黃金厚、黃金敦、黃
    金山、黃金煌等6人所建而有事實上處分權，黃耀楨、黃耀
    南、黃金泉、黃金贊、黃金厚、黃金山死亡後，則由下述之
    繼承人繼承其等之事實上處分權而如附表所示。(三)伊否認
    被上訴人所稱其等就系爭土地有租賃關係存在：1.被上訴人
    固辯稱伊之前手即被上訴人黃培傑、黃宥惠曾對部分渠等之
    祖先黃潤樹、黃田之繼承人提起原審法院彰化簡易庭87年度
    彰簡字第859號調整租金之訴，然：(1)依該前案判決理由可
    知，伊前手係與黃潤樹之繼承人即「黃耀楨、黃耀南、黃紫
    蘭、黃素銀、黃素華、黃林碧花」等6人成立租賃關係，惟
    ，目前占有A部分之事實上處分權人僅有「黃耀楨、黃耀南
    」之繼承人即被上訴人吳玉枝等7人，並不包括「黃紫蘭、
    黃素銀、黃素華、黃林碧花（或其繼承人）」，故被上訴人
    吳玉枝等7人取得A部分之事實上處分權而占有，或係有其他
    原因，顯非基於繼承所繼受之租賃關係。(2)依上開前案判決
    理由可知，繼受黃田之承租人地位者，應為「黃金萬、黃成
    業、黃金波、黃主明、洪黃彩雲、謝黃琴鳳」等6人，另其
    中「黃金萬」有包括被上訴人黃美惠在內之6名子女，故黃
    田之繼承人並非僅E部分之事實上處分權人即被上訴人黃美
    惠，被上訴人黃美惠是否因分割繼承繼受黃金萬承租人之地
    位？或基於其他因素取得占有？顯有疑問，況被上訴人黃美
    惠並未提出任何伊前手有向其收取租金之書面以證明其有租
    賃關係。2.就非黃潤樹、黃田之繼承人之被上訴人黃鵬耿等
    26人（即黃堡之繼承人）：(1)渠等並未支付租金予伊前手，
    故渠等與伊前手間所成立者充其量僅為「使用借貸關係」，
    而使用借貸關係並無如租賃關係有民法第425條第1項「買賣
    不破租賃關係」之規定，是渠等應不得對伊主張有權占有系
    爭土地。蓋：編號C、D部分之事實上處分權人即被上訴人
    黃金煌於原審已自承其無支付任何租金予伊前手。況依黃金
    煌所述，可知其與伊前手間自始未就租金給付及數額達成合
    意，則其等間自未成立租賃契約。G、H之公廳及P、Q、N
    之磚造圍牆部分之事實上處分權人為被上訴人黃鵬耿等26人
    ，其中被上訴人黃金煌於原審已自承「公廳的部分沒有租金
    」，可見伊前手並未就屬於黃堡後人所共有之「黃家公廳」
    與「磚造圍牆」收取租金。又伊本訴請求，並無被上訴人所
    指權利濫用情形，蓋伊經由拍賣取得系爭土地，提起本訴前
    復不知被上訴人間有使用借貸約定存在，且伊係為收回土地
    自用、而非為損害被上訴人之財產權。L、M部分之事實上
    處分權人即被上訴人黃振家於原審並未說明其占有權源，而
    其叔即被上訴人黃金煌於原審已證稱黃振家並未支付租金，
    且黃金煌既稱伊前手係因考量黃振家經濟困窘而未收租金，
    則可見伊前手係同意黃振家無償使用，其等間自非成立租賃
    契約。B部分之事實上處分權人為被上訴人黃世傳，F部分
    之事實上處分權人為被上訴人黃子洋，I、J、K部分之事實
    上處分權人為被上訴人黃阿好，伊否認渠等3人於原審所提
    租金收付明細影本之形式上真正。(2)縱被上訴人黃世傳、黃
    子洋、黃阿好等3人得舉證渠等所提租金收付明細影本之形
    式上真正，惟，渠等3人所提收付明細各自89年1月1日、89
    年1月1日、94年7月1日開始記載，可見渠等各自89年1月1日
    、89年1月1日、94年7月1日起始與伊前手成立租賃關係，自
    須受88年4月2日修正通過之民法第425條第2項規定之規範，
    自無同條第1項所謂「買賣不破租賃」之適用，若渠等主張
    租賃契約係成立於收付明細起始日期之前，自應舉證以實其
    說。3.被上訴人所引最高法院98年台上字第692號判決於法
    理解釋上似有誤會，參酌最高法院95年度台上字第521號判
    決意旨可知，就民法第425條第2項修正施行前成立之未定期
    租賃契約，如承租人「讓與租賃物所有權」係於該規定修正
    施行後者，仍有該規定之適用，並非「出租」之時間點在修
    正施行前即有不溯既往規定之適用；再者，如承租人於該規
    定修正施行後，怠於與出租人公證租賃契約，無異為承租權
    利之放棄，法律自無保護承租人對抗受讓人之必要；是無論
    被上訴人主張之不定期租賃關係係成立於該規定修正施行前
    或後，本件伊既係於該規定修正施行後始受讓系爭土地，則
    本件自有該規定之適用，伊自得請求被上訴人拆屋還地等情
    ，爰依民法第767條第1項前段、中段規定提起本件訴訟，聲
    明求為判決：(1)被上訴人吳玉枝、黃清暉、黃志維、黃美茹
    、梁麗足、黃宏名、黃英娟等7人應將如附表所示編號A部分
    面積142.76平方公尺之鐵皮、磚造 1層房屋全部拆除，並將
    土地交還予伊。(2)被上訴人黃世傳應將如編號B部分62.49平
    方公尺之磚造1層房屋全部拆除，並將土地交還予伊。(3)被
    上訴人黃金煌應將如編號C部分33.11平方公尺及D部分28.58
    平方公尺之磚造1層房屋全部拆除，並將土地交還予伊。(4)
    被上訴人黃美惠應將如編號E部分14.61平方公尺之鐵皮、磚
    造1層全部房屋拆除，並將土地交還予伊。(5)被上訴人黃子
    洋應將如編號F部分面積68.93平方公尺之磚造1層房屋全部
    拆除，並將土地交還予伊。(6)被上訴人黃鵬耿等26人應將如
    編號G部分10.32平方公尺及H部分19.55平方公尺之磚造1層
    房屋全部拆除，P部分0.74平方公尺、Q部分0.46平方公尺及
    N部分0.71平方公尺之磚造圍牆全部拆除，並將土地交還予
    伊。(7)被上訴人黃阿好應將如編號Ｉ部分23.56平方公尺及J
    部分53.69平方公尺之磚造1層房屋，K部分31.72平方公尺之
    磚造石棉瓦倉庫全部拆除，並將土地交還予伊。(8)被上訴人
    黃振家應將如編號L部分24.55平方公尺及M部分29.08平方公
    尺之磚造1層房屋全部拆除，並將土地交還予伊。
二、被上訴人（除黃美惠、黃世雄、黃金敦、黃志維、黃美茹、
    黃清暉以外者）則以：(一)原審判決附圖所示建物位置、面
    積雖無誤，惟，其實際建造人或使用人明細詳如原審判決附
    表所示。(二)系爭土地原為黃堡所有，除黃堡將系爭土地部
    分出租予其兄黃爐、其弟黃田以興建地上物外，黃堡之子孫
    中於系爭土地上建屋居住而無所有權者，亦口頭約定向有所
    有權者承租系爭土地，伊等均為黃爐、黃田、黃堡之繼承人
    或輾轉繼承人，均因繼承或輾轉繼承而取得系爭土地之承租
    權，是上訴人固因拍賣而自原出租人受讓取得系爭土地，惟
    ，依民法第425條第1項「買賣不破租賃」之規定，自應繼受
    上開租賃關係，從而，伊等並非無權占有系爭土地，上訴人
    請求伊等拆屋還地，並無理由。(三)又系爭租約固未定期限
    且未經公證，惟，伊等與上訴人輾轉前手間之租賃關係既係
    於民法第425條第2項「買賣不破租賃」之例外規定增訂前之
    民國22年間成立，並由出租人將系爭土地交付承租人占有，
    則出租人黃培傑、黃宥惠雖於該例外規定增訂施行後之98年
    6月25日將系爭土地讓與上訴人，然，依最高法院98年台上
    字第692號判決意旨，並無該例外規定之適用。(四)再上訴
    人之前手即被上訴人黃培傑、黃宥惠因繼承取得系爭土地後
    ，曾向黃田之繼承人黃金萬、黃成業、黃金波、黃主明、洪
    黃彩雲、謝黃鳳琴等6人，及黃爐之繼承人黃潤樹之繼承人
    黃耀楨、黃耀南、黃紫蘭、黃素銀、黃素華、黃林碧花等6
    人提起上開調整租金之訴，是可證上訴人之前手與被上訴人
    等屬黃田、黃潤樹之繼承人者有租賃關係存在。此並有黃耀
    南之繼承人即被上訴人梁麗足等3人提出之地租收款明細影
    本可稽，另黃耀楨之繼承人即被上訴人吳玉枝等4人租金均
    係推由被上訴人梁麗足支付。又黃潤樹之承租權雖原係由上
    開黃耀禎等6人繼承取得，惟，於黃潤樹死亡後未久，其配
    偶黃林碧花及其三名已出嫁之女兒黃紫蘭、黃素銀、黃素華
    即已將對系爭土地之承租權口頭讓與黃耀南、黃耀禎，此觀
    諸房屋稅籍登記表記載系爭建物於所有人黃潤樹死亡後，由
    黃耀南、黃耀禎共有1/2，且上開前案判決之被告欄就上開3
    名女兒所載住所，均非設於系爭房屋門牌地址處，益見明瞭
    ，故系爭房屋有事實上處分權人僅為黃耀南、黃耀禎之繼承
    人即吳玉枝等7人。(五)上訴人之前手於上開前訴中，因同
    宗而未將被上訴人黃子洋、黃世傳、黃阿好等人（即同屬黃
    堡之繼承人或輾轉繼承人者）列為被告，欲待判決後再比照
    調整後標準收取租金，此有上訴人於原審未爭執真正之被上
    訴人黃子洋、黃世傳、黃阿好等3人之「租金收付明細」影
    本可證，足證上訴人之前手與被上訴人黃子洋等（黃堡之繼
    承人或輾轉繼承人）亦有租賃關係存在。又租賃契約是否成
    立與租金是否依約交付，係屬二事，上訴人之前手雖或因公
    族及親戚關係、或因憐憫承租人經濟狀況困窘而事實上收取
    租金無著、或因其他理由，致有未向伊等收取租金之情形，
    亦僅係積欠租金、怠於收取之問題，上訴人辯稱未收租金即
    屬使用借貸關係，並非正確。再上訴人之前手與被上訴人黃
    世傳等間就系爭土地之租金金額，係約定比照上開前案判決
    意旨辦理，即自「87年12月1日」重行起算並調整租金，被
    上訴人黃世傳、黃子洋及黃阿好等3人固因年代久遠，僅能
    提出89年1月1日以後之租金收付明細，非即可謂其租約係成
    立在該日之後，此參諸被上訴人梁麗足提出87年12月1日起
    之租金收付明細即明，上訴人之前手當不會厚此薄彼，未對
    被上訴人黃世傳等人調整並收取租金。另被上訴人黃鵬耿等
    26人共有之編號G、H之公廳及P、Q、N之磚造圍牆所座落之
    土地仍係由土地所有人出租於被上訴人黃鵬耿等26人，始符
    合當事人之真意；縱若認就此等部分僅成立使用借貸關係，
    因上訴人就系爭土地上之其他地上物無權請求拆除而無法就
    系爭土地全部為使用，則上訴人僅就占有系爭土地不及1/10
    、且係座落於系爭土地中間位置之該等公廳、圍牆部分請求
    拆除，對於其並無多大利益，反足對於伊等及訴外人（其他
    共有該公廳其他部分而非本件被告之人）造成莫大損害，實
    係民法第148條所定權利濫用而不應准許等語；被上訴人黃
    美惠於原審則以：伊不同意上訴人之請求，伊之意見與被上
    訴人黃金煌與其他被上訴人之訴訟代理人許律師一樣，伊確
    實有付租金，並非無權占有等語，資為抗辯。至其餘被上訴
    人黃世雄、黃金敦、黃志維、黃美茹、黃清暉則未於言詞辯
    論期日到場，亦未具狀答辯。
三、原審法院審理後，斟酌兩造之主張及攻擊防禦方法之結果，
    認兩造間就系爭土地既存法定租賃關係，被上訴人占用系爭
    土地，即非無權占有，則上訴人猶依據民法第767條第1項前
    段、中段規定，即本於所有人物上請求權之法律關係，請求
    判決如其聲明欄所示，為無理由，應予駁回。而為上訴人敗
    訴之判決。上訴人不服，提起上訴，聲明求為判決：(一)原
    審判決廢棄。(二)上廢棄部分，改判如上開聲明所示。(三)
    第一、二審訴訟費用由被上訴人負擔。(四)如受有利判決，
    上訴人願供擔保請准宣告假執行。被上訴人（除黃美惠、黃
    世雄、黃金敦、黃志維、黃美茹、黃清暉以外者）則答辯聲
    明求為判決：(一)上訴駁回。(二)訴訟費用由上訴人負擔。
四、上訴人及被上訴人（除於原審及本院從未到庭或提出書狀之
    黃世雄、黃金敦、黃志維、黃美茹、黃清暉以外者）不爭執
    之事項：
(一)系爭土地（758、758之4、758之5、758之6等地號）於臺灣
    光復前原為黃堡所有，嗣經被上訴人黃培傑、黃宥惠（原名
    黃培修，參見原審卷第2宗第174頁之戶籍謄本）於86年8月2
    0日因分割繼承各取得應有部分1/3、2/3，並於87年1月21日
    辦竣分割繼承登記。上訴人嗣於98年6月25日因法院拍賣而
    取得系爭土地所有權，並於98年7月2日辦竣所有權移轉登記
    （參見原審卷第1宗第6至9頁所附土地登記謄本影本）。
(二)758-4、758-5、758-6等子地號土地分別直接或間接由758母
    地號土地分割而來。
(三)系爭土地上有被上訴人等具事實上處分權之地上物，詳細占
    用系爭土地地號、編號、事實上處分權人、構造層次、用途
    各詳如附表（附圖）所示。
(四)被上訴人先人黃爐、黃田、黃堡三人為同胞兄弟。
(五)黃爐有1子即黃潤樹，黃潤樹死亡時，其法定繼承人為其配
    偶黃林碧花、3男黃耀楨、4男黃耀南、長女黃紫蘭、次女黃
    素銀、3女黃素華（參見彰化地院87彰簡字第859號卷第113
    頁、第119頁、第120頁之戶籍登記簿影本）
(六)黃堡有6子即黃金泉、黃金贊、黃金厚、黃金敦、黃金山、
    黃金煌。
(七)黃田於63年6月18日死亡，其法定繼承人為其長男黃金萬、
    次男黃成業、3男黃金波、4男黃主明、次女洪黃彩雲、3女
    謝黃鳳琴。黃金萬於94年12月5日死亡，其法定繼承人為其
    配偶黃阮碧雲（96年3月22日歿）、長男黃吉村、長女林黃
    幼麵、次女黃素枝、3女黃美惠、4女黃薪瑜、5女黃琬筑（
    參見上開彰簡字卷第115頁、第116頁之戶籍登記簿影本，原
    審卷第1宗第150頁至第167頁之繼承系統表及戶籍謄本）。
(八)黃耀楨於92年12月7日死亡，其繼承人為其配偶吳玉枝、長
    男黃清暉、次男黃志維、長女黃美茹（參見原審卷第2宗第
    163頁至第168頁之繼承系統表及戶籍謄本）。
(九)黃耀南於96年1月9日死亡，其繼承人為其配偶梁麗足、長男
    黃宏名、長女黃英娟（參見原審卷第2宗第169頁至第172頁
    之繼承系統表及戶籍謄本）。
(十)黃金泉於98年2月2日死亡，其繼承人為其孫子女黃鵬耿、黃
    榆緯、黃女、黃女娟、黃千純（以上5人為黃金泉長男黃
    世榮之子女）、次男黃世傳、3男黃世雄、4男黃子洋、長女
    黃映雪（參見原審卷第1宗第168頁至178頁之繼承系統表及
    戶籍謄本、戶籍登記簿影本）。
(十一)黃金贊於97年8月19日死亡，其繼承人為其配偶黃謝秀花、
    長男黃自福、次男黃自長、3男黃賜瑞、長女黃進美、次女
    黃素珍、3女黃瓊惠（參見原審卷第2宗第34頁至第44頁之繼
    承系統表及戶籍謄本）。
(十二)黃金厚於86年8月20日死亡，其繼承人為其次男黃培傑、3男
    黃宥惠、長女黃阿好、3女黃素寬、4女黃瓊媚（參見原審卷
    第1宗第179頁至第188頁之繼承系統表及戶籍登記簿影本、
    戶籍謄本）。
(十三)黃金山於87年10月18日死亡，其繼承人為其配偶黃林美仁、
    3男黃振家、4男黃介麟（參見原審卷第1宗第189頁至第194
    頁之繼承系統表及戶籍謄本、戶籍登記簿影本）。
五、兩造之爭執事項：
    本件兩造所爭，厥在：被上訴人等各為附表（圖）所示地上
    物之事實上處分權人，是否於89年5月5日民法債編修正前已
    與當時之土地所有權人訂有租賃契約，而使其以各該地上物
    有使用該土地之租賃關係，上訴人於98年6月間向法院拍賣
    而取得地上物所在之土地後，是否成立民法第425條第1項規
    定之法定租賃關係？抑被上訴人占有系爭土地，是否屬於無
    權占有？上訴人請求被上訴人等拆屋還地，是否有據？
六、本院之判斷及得心證之理由：
    按出租人於租賃物交付後，承租人占有中，縱將其所有權讓
    與第三人，其租賃契約，對於受讓人仍繼續存在。前項規定
    ，於未經公證之不動產租賃契約，其期限逾五年或未定期限
    者，不適用之，固為89年5月5日修訂施行之民法第425條第1
    項所明定。惟出租人茍於89年5月5日民法債編修正施行前，
    已與承租人訂立未經公證，租賃期限逾5年或未定期限之不
    動產租賃契約，並將不動產交由承租人占有中，嗣於該法修
    正施行後始將不動產所有權讓與他人者，基於保護民法債編
    修正前之既有秩序，以維護法律之安定性，當無適用修正後
    民法第425條第2項之規定之餘地（最高法院98年台上字第69
    2號、98年台上字第764號判決要旨及98年度第2次民庭總會
    決議參照）。經查：系爭彰化縣和美鎮○○段758、758-4、
    758-5、758-6地號等四筆土地原為被上訴人黃宥惠（原名黃
    培修）、黃培傑之祖父，即黃金敦之父黃堡所有，於22年間
    分別出租予黃金萬、黃成業、黃金波、黃主明、洪黃彩霞、
    謝黃鳳琴之被繼承人黃田及黃耀禎、黃耀南、黃紫蘭、黃素
    銀、黃素華、黃林碧花之被繼承人黃潤樹之父黃爐，暨黃堡
    之子孫繼承登記為土地所有權者，併出租土地予未登記為所
    有權人之子孫，均於其上蓋有附表（圖）所示之建物及地上
    物，而直接或輾轉由附表所示有處分權之被繼承人繼承或受
    讓其租賃權等情，業據被上訴人等供述甚詳在卷，並據於前
    開臺灣彰化地方法院87年度彰簡字第859號調整租金事件中
    為原告黃金敦、黃培傑、黃培修三人訴訟代理人之黃金煌於
    該案及本件審理中供述明確，且有被上訴人等之戶籍謄本等
    分別附於調整租金及本案案卷可稽。其中：(一)上訴人之前
    手即被上訴人黃培傑、黃宥惠因繼承取得系爭土地後，曾向
    黃田之繼承人黃金萬、黃成業、黃金波、黃主明、洪黃彩雲
    、謝黃鳳琴等6人，及黃爐之繼承人黃潤樹之繼承人黃耀楨
    、黃耀南、黃紫蘭、黃素銀、黃素華、黃林碧花等6人提起
    上開調整租金之訴，是可證上訴人之前手與被上訴人等屬黃
    田、黃潤樹之繼承人者有租賃關係存在。此並有黃耀南之繼
    承人即被上訴人梁麗足等3人提出之地租收款明細影本可稽
    ，另黃耀楨之繼承人即被上訴人吳玉枝等4人租金均係推由
    被上訴人梁麗足支付。又黃潤樹之承租權雖原係由上開黃耀
    禎等6人繼承取得，惟，於黃潤樹死亡後未久，其配偶黃林
    碧花及其三名已出嫁之女兒黃紫蘭、黃素銀、黃素華即已將
    對系爭土地之承租權口頭讓與黃耀南、黃耀禎，此觀諸房屋
    稅籍登記表記載系爭建物於所有人黃潤樹死亡後，由黃耀南
    、黃耀禎共有1/2，且上開前案判決之被告欄就上開3名女兒
    所載住所，均非設於系爭房屋門牌地址處，益見明瞭，故系
    爭房屋有事實上處分權人僅為黃耀南、黃耀禎之繼承人即吳
    玉枝等7人無訛。(二)上訴人之前手於上開前訴中，因同宗
    而未將被上訴人黃子洋、黃世傳、黃阿好等人（即同屬黃堡
    之繼承人或輾轉繼承人者）列為被告，而係於判決後再比照
    調整後標準收取租金，此有當時之出租人即被上訴人黃培傑
    向黃子洋、黃世傳、黃阿好等人收取租金並於其上簽名或蓋
    章之「租金收付明細表」在卷可稽（見原審卷第二宗第130-
    137頁），此部分核與當時之出租人之一之被上訴人黃培傑
    之供述相符，自堪採信。是足證上訴人之前手與被上訴人黃
    子洋等（黃堡之繼承人或輾轉繼承人）亦有租賃關係存在。
    (三)又租賃契約是否成立與租金是否依約交付，係屬二事，
    上訴人之前手雖或因公族及親戚關係、或因憐憫承租人經濟
    狀況困窘而事實上收取租金無著、或因其他理由，予以減免
    ，致有未向伊等收取租金之情形，亦僅係積欠租金、怠於收
    取或減免租金之問題，上訴人辯稱未收租金即屬使用借貸關
    係，並非正確。再上訴人之前手與被上訴人黃世傳等間就系
    爭土地之租金金額，係約定比照上開前案判決意旨辦理，即
    自「87年12月1日」重行起算並調整租金，被上訴人黃世傳
    、黃子洋及黃阿好等3人固因年代久遠，僅能提出89年1 月1
    日以後之租金收付明細，非即可謂其租約係成立在該日之後
    ，此參諸被上訴人梁麗足提出87年12月1日起之租金收付明
    細即明。(四)另被上訴人黃鵬耿等26人共有之編號G、H 之
    公廳及P、Q、N之磚造圍牆乃其等向繼承登記為土地所有權
    人之同宗子孫承租系爭土地蓋屋居住而共同附連使用，其所
    坐落之系爭土地，雖未另外計算租金收取，亦應解為係一併
    出租予被上訴人黃鵬耿等26人蓋屋居住之附連地，而為租賃
    效力所及之範圍，始符經驗法則及台灣民情。(五)附表編號
    E部分，被上訴人黃培傑查報僅被上訴人黃美惠一人為其事
    實上處分權人，此亦據被上訴人黃美惠於原審供明甚詳，互
    核一致，堪以採信。雖依前案調整租金判決，黃田之繼承人
    應有黃金萬等六人，而黃美惠僅為黃金萬之六名子女之一，
    惟其中E部分之租賃權，只由黃美惠繼承或受讓而單獨取得
    ，並非不可。又於上開調整租金乙案勘驗現場時，請求調整
    租金之原告（即黃培傑等人）之訴訟代理人黃金煌已陳明：
    「係祖先出租給被告，範圍我不清楚」等語在卷（見該案卷
    第86頁反面），是該案關於租地之範圍，乃姑以所見為準，
    並非完全正確，自不可與本件附表（圖）係就現今詳細情況
    及包括附連使用部分亦予鑑測之情形同日而語，上訴人以現
    今所測範圍有超出上開調整租金乙案所見及所測得之範圍，
    即認非該租賃效力所及云云，自非可取。(六)上訴人雖提出
    相片為證，指出系爭土地上部分房屋已老舊，且電錶已經拆
    除，足證已無人居住云云，縱認屬實，亦無被上訴人等因
    承租土地建屋之租賃關係仍然存在之認定。綜上，可知系爭
    土地固於民法債編修正施行後，於98年6月25日因法院拍賣
    由上訴人取得，惟關於附表（圖）所示建物及地上物所處部
    分之土地，既於其修正施行前已出租交付被上訴人占有使用
    ，揆諸前開最高法院判決要旨，並無修正民法第425條第2項
    規定之適用，仍應依修正前民法第425條買賣不破租賃之規
    定，認其租約在兩造間仍繼續存在。至於被上訴人黃培傑、
    黃宥惠因分割繼承之故，因而同時兼具承租人及出租人身分
    乙節。依民法第344條：「債權與其債務同歸一人時，債之
    關係消滅。但其債權為他人權利之標的或法律另有規定者，
    不在此限。」但書規定，如附表所示公廳及圍牆既屬被上訴
    人黃鵬耿等26人公同共有事實上處分權之標的，並非被上訴
    人黃培傑、黃宥惠單獨所有，則其租賃關係亦不消滅，自不
    待言。是以，被上訴人辯稱兩造間成立民法第425條規定之
    法定租賃關係，即非無據，洵值採認。換言之，上訴人主張
    被上訴人占用系爭土地屬於無權占有，即屬乏據，尚難採認
    。從而，兩造間就系爭土地既存法定租賃關係，被上訴人占
    用系爭土地，即非無權占有，則上訴人猶依據民法第767 條
    第1項前段、中段規定，即本於所有人物上請求權之法律關
    係，請求判決如其聲明欄所示，為無理由，應予駁回。原法
    院因而為上訴人敗訴之判決，依法並無不合。上訴意旨仍執
    陳詞，指摘原判決為不當，求予廢棄改判，為無理由，應予
    駁回。
七、本件判決之基礎已臻明確，兩造其餘攻擊防禦方法及舉證，
    經審酌後於判決之結果俱無影響，爰不再贅詞詳列。
據上論結，本件上訴為無理由，依民事訴訟法第463條、第385條
第1項前段、第449條第1項、第78條，判決如主文。
中    華    民    國   100    年    3     月    8     日
                民事第三庭    審判長法  官  陳照德
                                    法  官  曾謀貴
                                    法  官  朱  樑
以上正本係照原本作成。
如對本判決上訴，須於收受判決送達後20日內向本院提出上訴書
狀，其未表明上訴理由者，應於提出上訴後20日內向本院提出上
訴理由書（須按他造人數附具繕本）。
上訴時應提出委任律師為訴訟代理人之委任狀。具有民事訴訟法
第466條之1第1項但書或第2項之情形為訴訟代理人者，另應附具
律師及格證書及釋明委任人與受任人有該條項所定關係之釋明文
書影本。如委任律師提起上訴者，應一併繳納上訴審裁判費。
                                    書記官  曾煜智
中    華    民    國   100    年    3     月    9     日
                                                      Ｓ
┌────────────────────────────────────────┐
│附表                                                                            │
├──┬────────┬─────┬──────┬───────────────┤
│編號│建物坐落地號    │面積（㎡）│構造層次用途│事實上處分權人                │
├──┼────────┼─────┼──────┼───────────────┤
│A   │彰化縣和美鎮大嘉│142.76    │鐵皮、磚造1 │吳玉枝、黃清暉、黃志維、黃美茹│
│    │段758地號       │          │層房屋、住家│、梁麗足、黃宏名、黃英娟等7人 │
├──┼────────┼─────┼──────┼───────────────┤
│B   │同上            │62.49     │磚造1層房屋 │黃世傳                        │
│    │                │          │、住家      │                              │
├──┼────────┼─────┼──────┼───────────────┤
│C   │同上            │33.11     │磚造1層房屋 │黃金煌                        │
│    │                │          │、住家      │                              │
├──┼────────┼─────┼──────┼───────────────┤
│F   │同上            │68.93     │磚造1層房屋 │黃子洋                        │
│    │                │          │、住家      │                              │
├──┼────────┼─────┼──────┼───────────────┤
│G   │同上            │10.32     │磚造1層房屋 │黃鵬耿、黃榆緯、黃女、黃女娟│
│    │                │          │、黃家公廳  │、黃千純、黃世傳、黃世雄、黃子│
│    │                │          │            │洋、黃映雪、黃謝秀花、黃自福、│
│    │                │          │            │黃自長、黃賜瑞、黃進美、黃素珍│
│    │                │          │            │、黃瓊惠、黃培傑、黃宥惠、黃阿│
│    │                │          │            │好、黃素寬、黃瓊媚、黃金敦、黃│
│    │                │          │            │林美仁、黃振家、黃介麟、黃金煌│
│    │                │          │            │等26人                        │
├──┼────────┼─────┼──────┼───────────────┤
│I   │同上            │23.56     │磚造1層房屋 │黃阿好                        │
│    │                │          │、住家      │                              │
├──┼────────┼─────┼──────┼───────────────┤
│L   │同上            │24.55     │磚造1層房屋 │黃振家                        │
│    │                │          │、住家      │                              │
├──┼────────┼─────┼──────┼───────────────┤
│M   │同上段758之4地號│29.08     │磚造1層房屋 │黃振家                        │
│    │                │          │、住家      │                              │
├──┼────────┼─────┼──────┼───────────────┤
│P   │同上            │0.74      │磚造圍牆    │黃鵬耿、黃榆緯、黃女、黃女娟│
│    │                │          │            │、黃千純、黃世傳、黃世雄、黃子│
│    │                │          │            │洋、黃映雪、黃謝秀花、黃自福、│
│    │                │          │            │黃自長、黃賜瑞、黃進美、黃素珍│
│    │                │          │            │、黃瓊惠、黃培傑、黃宥惠、黃阿│
│    │                │          │            │好、黃素寬、黃瓊媚、黃金敦、黃│
│    │                │          │            │林美仁、黃振家、黃介麟、黃金煌│
│    │                │          │            │等26人                        │
├──┼────────┼─────┼──────┼───────────────┤
│D   │同上段758之5地號│28.58     │磚造1層房屋 │黃金煌                        │
│    │                │          │、住家      │                              │
├──┼────────┼─────┼──────┼───────────────┤
│E   │同上            │14.61     │鐵皮、磚造1 │黃美惠                        │
│    │                │          │層房屋、住家│                              │
├──┼────────┼─────┼──────┼───────────────┤
│H   │同上            │19.55     │磚造1層房屋 │黃鵬耿、黃榆緯、黃女、黃女娟│
│    │                │          │、黃家公廳  │、黃千純、黃世傳、黃世雄、黃子│
│    │                │          │            │洋、黃映雪、黃謝秀花、黃自福、│
│    │                │          │            │黃自長、黃賜瑞、黃進美、黃素珍│
│    │                │          │            │、黃瓊惠、黃培傑、黃宥惠、黃阿│
│    │                │          │            │好、黃素寬、黃瓊媚、黃金敦、黃│
│    │                │          │            │林美仁、黃振家、黃介麟、黃金煌│
│    │                │          │            │等26人                        │
├──┼────────┼─────┼──────┼───────────────┤
│Q   │同上            │0.46      │磚造圍牆    │黃鵬耿、黃榆緯、黃女、黃女娟│
│    │                │          │            │、黃千純、黃世傳、黃世雄、黃子│
│    │                │          │            │洋、黃映雪、黃謝秀花、黃自福、│
│    │                │          │            │黃自長、黃賜瑞、黃進美、黃素珍│
│    │                │          │            │、黃瓊惠、黃培傑、黃宥惠、黃阿│
│    │                │          │            │好、黃素寬、黃瓊媚、黃金敦、黃│
│    │                │          │            │林美仁、黃振家、黃介麟、黃金煌│
│    │                │          │            │等26人                        │
├──┼────────┼─────┼──────┼───────────────┤
│J   │同上段758之6地號│53.69     │磚造1層房屋 │黃阿好                        │
│    │                │          │、住家      │                              │
├──┼────────┼─────┼──────┼───────────────┤
│K   │同上            │31.72     │磚造石棉瓦倉│黃阿好                        │
│    │                │          │庫          │                              │
├──┼────────┼─────┼──────┼───────────────┤
│N   │同上            │0.71      │磚造圍牆    │黃鵬耿、黃榆緯、黃女、黃女娟│
│    │                │          │            │、黃千純、黃世傳、黃世雄、黃子│
│    │                │          │            │洋、黃映雪、黃謝秀花、黃自福、│
│    │                │          │            │黃自長、黃賜瑞、黃進美、黃素珍│
│    │                │          │            │、黃瓊惠、黃培傑、黃宥惠、黃阿│
│    │                │          │            │好、黃素寬、黃瓊媚、黃金敦、黃│
│    │                │          │            │林美仁、黃振家、黃介麟、黃金煌│
│    │                │          │            │等26人                        │
└──┴────────┴─────┴──────┴───────────────┘